臺灣臺南地方法院刑事判決
110年度易字第102號
公  訴  人  臺灣臺南地方檢察署檢察官
被      告  陳文會


輔  佐  人  
即被告配偶  吳青燕



上列被告因侮辱案件，經檢察官提起公訴（109年度偵續字第178
號），本院判決如下：
    主    文
陳文會無罪。
    判決要旨
禮貌並不適合用刑罰來維繫，又考量告訴人的損害非常有限，本
院認為本件被告的行為，沒有以刑罰處罰的必要，因此決定判決
無罪。
　　理    由
一、檢察官起訴事實及罪名：
  1.起訴事實：
　　被告陳文會於109年8月31日6時35分左右，在告訴人陳世郁
    位於台南市○○區○○000號住處前，以相機拍攝陳世郁住處及
    鄰近魚塭進行生態調查，陳世郁上前阻擋而起爭執，陳文會
    因而以「番仔」言詞辱罵陳世郁。
  2.起訴罪名：
    刑法第309條第1項公然侮辱罪嫌。
　　
二、被告方面的辯解：
　1.被告：
　　①在當時我的確有講出「番仔」二字，但我是對著車內的同
      事講，不是對著告訴人，我沒有侮辱他的意思。
　　②當時就是因為工作被阻止，同事跟告訴人解釋很久，他又
      不聽我們的解釋，我才在離開的時候跟同事講那句話，我
      的意思是遇到不可理喻的人。
　2.輔佐人：
　　①被告是對車內的同事講「番仔」，是在對同事抱怨正當工
      作受阻，而不是針對告訴人，他並無侮辱告訴人的犯意。
　　②「番仔」二字，是個中性詞，用來比喻一個人不可理喻，
      並不是侮辱他人的字眼。
　　
三、應該剔除的證據：
　　告訴人在警局及地檢署先後接受警察和檢察事務官詢問的筆
    錄，是審判外的言語陳述，且被告表達不能認同的意見，本
    院認為沒有證據能力，不能作為本案判斷的證據。　　

四、基礎事實
　1.根據被告及告訴人的一致陳述，以及本院勘驗被告當時所搭
    乘汽車的行車紀錄器錄影檔，可以確認被告在駕車離開告訴
    人的魚塭當下，曾在車上以台語口出「番仔」的話語。
　2.告訴人在法院作證時，雖提及被告不只一次說到「番仔」二
    字。但除了上述開車離去之時外，並沒有其他證據足以佐證
    告訴人的說法，因此本院認定被告在當時只說一次。
　　
五、「番仔」二字是對告訴人所說
　1.本院勘驗被告所提出的行車紀錄器錄影檔，情形如下（本院
    卷82-83頁）：
播放器時間  內容                            00秒 (車外有男子吼叫聲及說話聲；同時車輛緩慢往前行駛)   01秒   A男：走了啦，拍謝啦、拍謝啦。走了啦，不要吵。   04秒  (車輛往前行駛電線桿間距約三分之二的距離)                被告：番仔啊。(同時車外有男子說話聲)        05秒 A男：走了啦，走了啦，走了啦。  07秒  被告：不能照相？   09秒   A男：唉呦，你跟他吵什麼？我們出來是做事，不是吵...。      （註：A男為被告車上同事張文國）  
　2.證人張文國在法院證實被告口出「番仔」二字時，情緒是激
    動的，而且音量也是比較大（本院卷104頁）。他的證詞，
    跟本院勘驗時的感受相同。
　3.因此，告訴人在法院作證認為被告是針對他而說出「番仔」
    二字，本院認為符合於事實。被告與輔佐人主張上述言詞不
    是針對告訴人而只是「向車上同事抱怨」，本院認為是推卸
    責任的辯解。
　　
六、「番仔」是罵人的話語
　1.根據辭典的記載，「番仔」二字，早先是指原住民。現在常
    用來形容不可理喻的人，但因有歧視原住民的意思，被建議
    避免使用（偵一卷25頁）。
　2.在日常使用上，上述二字不只是用來形容某人不可理喻，同
    時也有認為別人智識教育低落的貶抑成分。因此，「番仔」
    二字並非輔佐人所說的「中性詞」，絕大部分的台灣人民，
    都知道無論被認為是「番仔」者是否為原住民，這都是一句
    罵人的話，並且帶有侮辱之意。
　3.所以，可以確認被告是以帶有貶抑的字眼辱罵告訴人。
　　
七、被告的辱罵沒有法律上的正當理由
　1.被告在法庭上詳述他之所以口出「番仔」的原因是：「我們
    去那邊拍照，工作被阻止，通常碰到這種情形，我們都跟他
    解釋我們來做什麼事，通常對方都會理解，就不會干擾我們
    做事，因為他們兄弟很奇怪，我們兩個同事跟他解釋說我們
    來做什麼，他們就不接受我們的陳述、講法，一直說要報警
    ，不讓我們拍照，我們為了不想惹事，就沒有繼續拍照了..
    ...他們阻止我們拍照這件事真的是非常不可理喻的一件事
    情，因為我們有解釋了，我才會覺得碰到此事真的是有理說
    不清，無法溝通的情形，感覺到說為何我們這樣解釋他無法
    聽得懂，也無法接受我們講的是來拍照、來做生態調查的..
    ..」（本院卷96-97頁）。
　2.本院雖可理解當時發生的脈絡，與被告的想法。但是，國家
    委託被告進行生態調查，還是必須尊重土地所有權人的權利
    ，這也是法律保障的權利。只要人民在法律允許的範圍內行
    使權利，國家以及其他人民都應該予以尊重，並不是大部分
    的人會接受被告的解釋，告訴人也「應該」接受。在法律允
    許的範圍內不可理喻，也是自由國家所屬人民的權利。所以
    即便被告是接受政府委託從事生態調查，如果沒有法律要求
    土地所有權人，也就是告訴人兄弟必須容忍被告在他們的土
    地上進行工作，或把他們的土地納入拍照的範圍，告訴人都
    有權利不同意。當然，被告因此而認為告訴人不可理喻，也
    是他的自由，但並不因而獲得言語攻擊告訴人的正當理由。
　3.當然，上述告訴人土地上的權利，不會使飛到他土地上的鳥
    類變成屬於告訴人所有。所以被告和同事若能不站在告訴人
    土地上拍攝空中的飛鳥，並且不把告訴人的土地納入鏡頭，
    他的拍照行為就不是告訴人可以阻止的。
　　
八、被告是公然的辱罵
　　從被告車輛行車紀錄器的錄影內容，可以看出被告罵人的地
    方，是一個開闊的魚塭養殖區，至少有被告與二位同事，以
    及告訴人兄弟共5人在場。上述魚塭養殖區是任何人都可以
    自由通行的區域。這種隨時處於「其他不相干人士可以接近
    、到達、通過，並且聽到被告口出惡言」的場所，法律上被
    認為是「公眾得出入的場所」，被告在此種場合大聲講話，
    自然符合「公然」的要件，不因為當時正好沒有外人經過而
    有所不同。

九、關於實質的違法性：
  1.刑事處罰，是所有國家剝奪人民自由權利處分裡，最嚴苛殘
    酷的。民事賠償和大部分的行政裁罰只會剝奪人民的財產，
    行政裁罰最多只能剝奪人民短時間的行動自由（拘留）。但
    刑罰輕則剝奪人民財產（罰金）、重則剝奪人民長時間行動
    自由與生命（拘役、徒刑、死刑）。就因為如此，刑法發展
    出一個原則，學說稱為「謙抑原則」或「最後手段性原則」
    ，也就是說，必須人民的不法行為惡劣或侵害性到達一定的
    程度，國家才會動用刑事法律加以處罰。輕微的不法行為，
    讓行為人接受民事賠償或行政裁罰就好，不要輕易以刑罰施
    加在人民身上（不要動不動就讓人民受刑事處罰）。
  2.台灣過往刑事審判前例，有一個很有名的案子，案情是某個
    單位的員工，擅自因為私人用途而使用單位裡的空白信紙，
    行為雖然符合了刑法第335條第1項侵占罪規定的型態，但因
    為「該信紙一張所值無幾，其侵害之法益及行為均極輕微，
    在一般社會倫理觀念上尚難認有科以刑罰之必要。且此項行
    為，不予追訴處罰，亦不違反社會共同生活之法律秩序」，
    因此認為「無實質之違法性」，不予處罰（最高法院74年台
    上字第4225號判例）。
  3.由以上的例子可以知道，即便被告的行為符合了刑法某個罪
    名規定的型態，但如果侵害的法律上利益和行為都非常輕微
    ，一般社會認知上，認為沒有必要用刑罰來處罰，法院應該
    認為欠缺實質違法性，而不加以處罰。畢竟我們不是身處在
    古代中國的秦朝，台灣不應該是個人民動不動就構成犯罪的
    國度，而且刑事法律也不應該只是望文生義的冰冷條文。
　　
十、本案欠缺實質違法性：
  1.被告此等話語常見於鄰里街肆：
    台灣社會在過往，人與人之間的對話比較粗魯而直接，例如
    國語字眼裡常見的「神經病」、「王八蛋」、「幹」，台語
    對話中的「雖小」、「靠腰」、「靠北」、「垃圾」、「幹
    」乃至於本案出現的「番仔」。現今雖然因為教育水準或經
    濟生活提高而有改善，但部分話語仍是市井中人的口頭禪。
    如果講這樣的粗俗話語的人都因為對方感覺受傷受辱而認為
    成立犯罪，那麼台灣社會將會有很高比例的人動輒成為刑事
    被告。也就是說，這種行為對於社會秩序（法律利益）的侵
    害，非常輕微。
  2.刑罰不是維持禮貌的好工具：
    富而好禮、溫暖、謙和而且沒有歧視性字眼的社會，是大部
    分的人所期待和追求的境界。但比較好的方式，是透過教育
    以及文化的提昇來改善言語水平，而不是嚴刑峻法。台灣的
    大部分人民不再隨地吐痰、在公共場所不再大聲聊天講電話
    ，就是顯著的例子。此外，雖然法治社會不可能對於傷害他
    人的話語全不過問，完全不加以設限。但本院仍然認為「爭
    執相罵時溫文儒雅、不出惡言」，並不是刑事審判制度所打
    算建構的烏托邦社會，因為違反人性。用另一個角度來說，
    以上述話語罵人的人，絕大部分的人不會意識到一句經常掛
    在嘴邊的話，會構成刑事犯罪，這代表絕大部分的人不認為
    講出這種話的人，需要以刑事法律加以處罰。
  3.告訴人的損害極其有限：
    被告的行為不會傷害或降低告訴人的社會風評以及名譽人格
    ，只會讓告訴人覺得不快（不爽）。而不令被告負刑事責任
    並不是縱容他隨口以歧視性言語罵人，告訴人仍可以透過民
    事訴訟程序讓被告負應盡的賠償義務。
　　　
十一、結論
　　被告的行為，並沒有用刑罰加以處罰的必要，因此應該判決
    無罪。
　　
十二、補充說明：
　1.本案的整個事件另有一個插曲，是告訴人的兄長後來對被告
    罵了句「王八蛋」而被判處有罪確定。兩相比較，罵「番仔
    」的人被判決無罪，罵人「王八蛋」的被判有罪，形式上並
    不公允，因此告訴人若因而認為不公平，是可以預見的合理
    反應。
　2.審判是由法官獨立完成，不同的法官基於自己對法律的認知
    ，在類似的案件做出不同的決定，乃是審判上可以預期而且
    無法避免的情形，而社會也是因為不同意見的出現，而有反
    省轉變的機會。判決結果不同，可以依據上訴（審級）的方
    式，加以統一。因此告訴人若無法接受本件判決，也可以透
    過聲請檢察官上訴的方式加以救濟。
　
根據以上的說明，本院決定依據刑事訴訟法第301條第1項的規定
，作出無罪判決。
本案經檢察官郭文俐、謝旻霓提起公訴，檢察官吳梓榕到庭執行
職務。

中　　華　　民　　國　　110 　年　　8 　　月　　19　　日
　　　　　　　　　刑事第十一庭  法　官　陳欽賢
以上正本證明與原本無異。
如不服本判決應於收受本判後20日內向本院提出上訴書狀，並應
敘述具體理由。其未敘述上訴理由者，應於上訴期間屆滿後20日
內向本院補提理由書狀（均須按他造當事人之人數附繕本）「切
勿逕送上級法院」。
  　　　　　　　　　　　　　　　書記官　劉庭君
中　　華　　民　　國　　110 　年　　8 　　月　　19　　日